臺灣高等法院刑事判決　　　　　　　　　　　　九十一年度上更(一)字第八四二號
　　上　訴　人
　　即　被　告　丙○○　男　民.
右上訴人因誣告案件，不服臺灣桃園地方法院八十八年度訴字第一八八號，中華民國
八十九年三月三日第一審判決（起訴案號：臺灣桃園地方法院檢察署八十七年度偵字
第二四五四號），提起上訴，經判決後，由最高法院第一次發回更審，本院判決如左
：
    主  文
原判決撤銷。
丙○○無罪。
    理  由
一、公訴意旨略以：被告丙○○係桃園縣龜山鄉○○路二一二號「彬泉食品有限公司
    」（以下簡稱彬泉公司）之負責人，「彬泉公司」前因積欠「坤昌食品有限公司
    」（以下簡稱坤昌公司）貨款，「坤昌公司」員工戊○○、乙○○及甲○○三人
    即於八十六年十月五日下午二時許，前往上址「彬泉公司」辦理退貨事宜，惟因
    未遇丙○○本人，乃將「彬泉公司」內置物架上之食品取下裝箱，放置於「彬泉
    公司」內角落處，並未將經裝箱之食品搬出「彬泉公司」，詎丙○○於八十六年
    十月六日凌晨一、二時許，返回「彬泉公司」獲悉上情後，竟意圖使戊○○、乙○○、甲○○受刑事處分，故意違反客觀事實，先於八十七年十月七日上午十時
    三十分許，前往桃園縣警察局龜山分局龜山派出所，虛偽申告戊○○、乙○○及
    甲○○三人共同以強力方法強行搬走如附表所載之食品，合計達新台幣二十二餘
    萬元，嗣於檢察官偵查中（八十六年偵字第一四二七四號），復具狀向臺灣桃園
    地方法院提起自訴，虛偽申告戊○○、乙○○、甲○○涉有前揭犯行，嗣經原審
    法院查知實情，於八十七年九月二十九日以八十七年度自字第九十八號、第一八
    ○號判決戊○○、甲○○、乙○○均無罪在案。因認被告涉犯刑法第一百六十九
    條第一項之誣告罪嫌云云。
二、按犯罪事實應依證據認定之，無證據不得推定其犯罪事實。又不能證明被告犯罪
    者，應諭知無罪之判決，刑事訴訟法第一百五十四條、第三百零一條第一項分別
    定有明文。所謂認定犯罪事實之證據，係指足以認定被告確有犯罪行為之積極證
    據而言，該項證據自須適合於被告犯罪事實認定，始得採為斷罪資料，如未能發
    現相當證據，或證據不足以證明，自不能以推測或擬制之方法，為裁判基礎。最
    高法院二十九年度上字第三一○五號、四十年台上字第八六號判例可資參照。再
    按刑法第一百六十九條第一項誣告罪之成立，須其申告內容完全出於憑空捏造，
    若所告尚非全然無因，祇因缺乏積極證明致被誣告人不受訴追處罰者，即難遽以
    誣告罪相繩，最高法院四十三年臺上字第二五一號判例亦可資參照。
三、公訴人認定被告犯有上開罪嫌，無非係以右開事實，業據告訴人戊○○、乙○○
    、甲○○指訴綦詳，並有原審法院八十七年度自字第九十八號、第一八○號判決
    在卷為憑，且「彬泉公司」僅係中型超級商店，被告竟指稱置物架上置有如附表
    所載之五斤裝牛肉干五十四包及五斤裝牛肉干三十二包等大型超級商店販賣之食
    品，與常情有違。再者，被告對於其進貨來源未能提出相關憑據以供查證，足見
    其所辯不實，為其主要論據。
四、訊據上訴人即被告丙○○固坦承於前揭時地，向該管公務員申告告訴人戊○○、
    甲○○及乙○○三人強行搬取「彬泉公司」內所擺置如附表所載之食品，申告羅
    秉坤教唆告訴人戊○○、甲○○及乙○○三人強行搬取上開食品之事實，但矢口
    否認有誣告犯行，辯稱：告訴人戊○○、甲○○及乙○○三人確有於八十六年十
    月五日下午二時許，前往彬泉公司搬取貨品，伊當時雖不在現場，但據顧店之女
    友丁○○告知上情，且見店內貨架上之食品確有部分遭搬走，乃提出告訴，並依
    檢察官指示，憑記憶所及，製作如附表所示之清單，而衡情告訴人等三人因伊積
    欠貨款而前往上址搬貨抵債，且已著手將該公司置物架上之食品取下裝箱，何以
    僅置於公司角落，而未運走？足見被告尚非任意其指訴，應非誣告等語。
五、經查：
(一)被告申告戊○○、甲○○、乙○○及羅秉坤涉嫌強盜之事實，固據被告供明在卷
    ，並有桃園縣警察局龜山分局龜山派出所八十七年十月七日談話筆錄、桃園縣警
    察局龜山分局八十七年十月十六日偵訊（調查）筆錄，臺灣桃園地方法院檢察署
    八十八年二月十二日訊問筆錄，臺灣桃園地方法院收文之八十七年五月一日自訴
    狀、八十七年七月二十八日追加自訴狀，同法院八十七年六月九日、六月三十日
    、八月二十五日訊問筆錄及八十七年九月十日審理筆錄各乙紙在卷可參，且戊○○、甲○○、乙○○及羅秉坤被訴強盜案，經判決四人無罪，亦有原審法院八十
    七年自字第九十八號、第一八○號判決在卷為憑。
(二)證人丁○○於戊○○等被訴強盜案件警訊、偵查及原審調查中均陳稱：戊○○等
    三人有將伊公司之貨物裝箱搬上車，搬走多少貨及搬至何處伊不清楚，事後伊有
    告知上訴人貨被搬走等語，並有其所拍攝戊○○等人搬貨之照片影本七張附卷可
    稽（見八十六年度偵字第一四二七四號偵查影印卷第十八頁、二十頁、三十七頁
    、三十八頁至第四十一頁、第一審卷第六十一頁反面、第一０一頁反面、第一０
    二頁），而告訴人戊○○等三人亦均坦承有將該公司置物架上之食品取下裝箱，
    並放置於該公司內角落之事實，是以被告事後經陳女告知上情而前往申告戊○○
    等人強行搬走其公司之貨物，似難謂全屬無稽。雖雙方對於是否有將貨物裝箱搬
    上車或運離該公司一節，彼此各執一詞，但戊○○等三人因涉案其中，自難期為
    公平之陳述，且原審法院雖不能證明戊○○等三人有將貨物搬離該公司之事實，
    而判決其等無罪，然亦不能僅因被告不能積極證明戊○○等三人有將貨物搬離該
    公司之情形，即遽謂其涉有虛構事實之誣告犯行。
(三)被告於原審八十七年自字第九八、一八０號案件所提出之照片六紙（附於偵字第
    一四二七四號卷），雖係分別於八十六年十月五日及同年月六日拍攝，但被告供
    稱八十六年十月五日係由丁○○拍攝（見自字第九八號卷第三十二頁），同年月
    六日部分係其於返回公司後補行拍攝，衡情非不得採信，自難以該照片前後日期
    不一，即認事有蹊蹺。再其中八十六年十月五日由丁○○拍攝之照片，雖僅見告
    訴人戊○○、乙○○將彬泉公司置物架上之食品取下裝箱，並無告訴人等將裝箱
    貨物搬離公司之照片影像，且戊○○身旁貨架上亦有貨物，並無貨物全部搬運一
    空之情形，但丁○○供稱伊因一時慌張，未必有餘裕將全部搬貨之情形攝入照片
    ，且被告所指搬運一空亦係通常之形容而已，殊難以該照片上戊○○身旁貨架上
    仍有貨物，且貨物並未全部搬運一空，即認定告訴人戊○○等未將貨物搬離彬泉
    公司。否則告訴人戊○○等因被告積欠貨款而前往該公司搬回貨品抵債，且已著
    手將該公司置物架上之食品取下裝箱，何以僅將該貨品放置於該公司內角落，而
    未運走？況被告當時並不在場，其返回公司後因丁○○告以上情，而認羅秉坤有
    指示戊○○等將其公司之貨物強行搬離該公司之情形，因之出於誤會而申告羅某
    等人犯罪，即難認定其有故意捏造事實而誣陷羅某等人之故意。
(四)被告供稱其所指「彬泉公司」置物架上包括如附表所載之貨品遭告訴人等搬走，
    係憑記憶所及，而衡情前開超級商店內擺設之貨品究有若干，被告亦未必知之甚
    詳，參以被告供稱當時因公司經營不善，債權人時而搬貨抵債，是以被告對於公
    司內遭告訴人搬走之貨品明細即令與事實稍有不符，亦不足推定其有誣告之故意
    。再者，如附表所載之五斤裝牛肉干五十四包及五斤裝牛肉干三十二包等貨品，
    依被告之陳述，單價為九百元，非僅於大型超級商店始有販賣，公訴人以「彬泉
    公司」僅係中型超級商店，被告竟指稱置物架上置有如附表所載之五斤裝牛肉干
    五十四包及五斤裝牛肉干三十二包等大型超級商店販賣之食品，與常情有違云云
    ，無非臆測之詞，不足採信。
(五)原審經雙方及證人同意，命告訴人乙○○、戊○○、甲○○、被告丙○○及其女
    友即證人丁○○前往法務部調查局接受測謊，被告及丁○○均未前往，告訴人三
    人除甲○○因患肝硬化、腹膜炎，不宜測試外，告訴人戊○○及乙○○二人經測
    謊結果，認定：(1)其未搬走貨物。(2)其未搬走丙○○貨物等情，經測試無情緒波
    動反應，應未說謊，有法務部調查局八十八年十二月十三日（八八）00000
    00000號鑑定通知書乙紙在卷足憑，惟按測謊之理論，係犯罪嫌疑人為犯罪
    行為後，因恐懼法律後果，乃極力逃避，說謊為其自衛之本能，亦係表徵，致其
    生理反應異常，故由其生理反應之異常研判有無說謊，而以各種問卷方式，由測
    謊人員作問卷內容之調查，其影響測謊正確之因素，尚繫於受測者是否有疾病、
    藥物、疲勞、懷孕、環境、少年犯之因素影響，又須視測謊人員之經驗、對案情
    有無深入瞭解、是否確實遵守測謊程序及所使用儀器之精密性如何等因素而定。
    測謊結果雖有證據能力，然此證據之證明力尚非確鑿而無瑕疵可疑，仍須其他證
    據相互配合，始可作為認定犯罪事實之根據。本件公訴人執以認定被告犯罪之前
    開證據，均不足以證明被告有誣告之故意，尚難僅以測謊結果研判告訴人未有說
    謊即作為不利於被告之認定。再被告及丁○○雖均未前往接受測謊，但被告供稱
    ：伊未收到通知，故未前往接受測謊等語（見一審卷第一０六頁），而第一審卷
    內雖有通知被告前往法務部調查局接受測謊之函稿，但並無被告收受通知之送達
    回證附卷可稽（見一審卷第七十三頁以下），是以被告所辯因未接獲通知始未前
    往接受測謊等語，尚非不可採信，難認其係因心虛而拒絕接受測謊。另丁○○經
    本院傳拘無著，有傳票及拘票回證在卷為憑，致無法到庭說明其未前往接受測謊
    之原因，但亦不得以其未接受測謊逕而推論有捏造事實誣告之犯意。
(六)此外，復查無其他積極證據足資證明被告涉有上開犯行，自屬不能證明被告犯罪
    。
六、原審未為詳究，遽以論罪科刑，尚有違誤。被告上訴意旨，否認犯罪，為有理由
    ，自應予撤銷改判，並諭知被告無罪之判決。
據上論斷，應依刑事訴訟法第三百六十九條第一項前段、第三百六十四條、第三百零
一條第一項前段，判決如主文。
本案經檢察官曾忠己到庭執行職務。
中      華      民      國    九十一    年     十二     月    三十一    日
                              台灣高等法院刑事第六庭
                                  審判長法  官  陳  春  秋
                                        法  官  王  麗  莉
                                        法  官  高  明  哲
右正本證明與原本無異。
檢察官如不服本判決應於收受送達後十日內向本院提出上訴書狀，其未敘述上訴之理
由者並得於提起上訴後十日內向本院補提理由書（均須按他造當事人之人數附繕本）
。
                                        書記官  李  垂  福
中      華      民  國    九十二    年      一      月      二      日
附表：
┌──┬─────────┬──────┬─────┐
│  │ 三十粒盒裝巧克力 │ 48盒*300元 │  14400元 │
├──┼─────────┼──────┼─────┤
│  │七七乳加          │ 17包*150元 │   2550元 │
├──┼─────────┼──────┼─────┤
│  │箭牌口香糖        │ 72盒*160元 │  11520元 │
├──┼─────────┼──────┼─────┤
│  │飛壘口香糖        │ 48盒*200元 │   9600元 │
├──┼─────────┼──────┼─────┤
│  │無糖口香糖        │ 65盒*200元 │  13000元 │
├──┼─────────┼──────┼─────┤
│  │九００克瓜子      │ 36包*180元 │   6480元 │
├──┼─────────┼──────┼─────┤
│  │六００克瓜子      │ 27包*120元 │   3240元 │
├──┼─────────┼──────┼─────┤
│  │三００克瓜子      │  13包*80元 │   1040元 │
├──┼─────────┼──────┼─────┤
│  │五斤裝牛肉干      │ 54包*900元 │  48600元 │
├──┼─────────┼──────┼─────┤
│  │二斤裝牛肉干      │ 38包*400元 │  15200元 │
├──┼─────────┼──────┼─────┤
│  │一斤裝牛肉干      │ 47包*200元 │   9400元 │
├──┼─────────┼──────┼─────┤
│  │五斤裝豬肉干      │ 32包*900元 │  28800元 │
├──┼─────────┼──────┼─────┤
│  │二斤裝豬肉干      │ 19包*400元 │   7600元 │
├──┼─────────┼──────┼─────┤
│  │一斤裝豬肉干      │ 34包*200元 │   6800元 │
├──┼─────────┼──────┼─────┤
│  │大包、中包、      │            │          │
│    │小包、糖果、      │ 300包*30元 │   9000元 │
│    │餅干、蜜餞        │            │          │
├──┼─────────┼──────┼─────┤
│  │奶粉              │ 82罐*400元 │  32800元 │
└──┴─────────┴──────┴─────┘
